---
title: "Variables aléatoires"
subtitle: "BoostR"
author: "Vincent Guillemot"
date: "Lundi 15 sept. 2014"
output: ioslides_presentation
runtime: shiny
---

# L'aléatoire

## Aléatoire {.build}

**aleatorius** : « qui concerne le jeu (de hasard) »

_Grandeur (ou variable) aléatoire._ "C'est une grandeur susceptible de prendre un certain nombre de valeurs à chacune desquelles est attachée une probabilité." (Birou 1966).

_Nombre aléatoire._ Nombre dont chacun des chiffres a été obtenu par tirage au sort.

_Erreur aléatoire._ Élément de l'erreur d'échantillonnage qui pourrait être réduit ou supprimé si l'on procédait à de très nombreux tirages.

_Fonction aléatoire._ Grandeur aléatoire dont la loi de probabilité varie en fonction du temps.

(http://www.cnrtl.fr)

## Exemples

--- | ---
Déterministe | Age, 
Aléatoire | Age, 



## Probabilité

Diagramme de Venn

## Probabilité -- Densité


## Probabilité -- Distribution



## Types de mesures

- Mesure qualitative
     + nominale
     + ordinale
- Mesure quantitative
     + discrète
     + continue

--|--------------------------------|---
A | Catégorie socio-professionelle | ...
B | Un peu, beaucoup, ...          | ...
C | Age (années)                   | ...
D | Distance (?)                   | ...

# Lois discrètes usuelles

## Bernoulli

## Binomiale

## Poisson

# Lois continues usuelles

```{r source_continues, echo=FALSE}
source('../package/unif.R')
source('../package/gaussienne.R')
source('../package/chideux.R')
source('../package/student.R')
source('../package/fisher.R')
```

## Uniforme

```{r unif, echo = FALSE}
unif()
```

## Gaussienne

```{r gaussienne, echo = FALSE}
gaussienne()
```

## $\chi^2$

```{r chideux, echo = FALSE}
chideux()
```

## Fisher

```{r fisher, echo = FALSE}
fisher()
```

## Student

```{r student, echo = FALSE}
student()
```

# Parentées




