---
title: "Variables aléatoires"
subtitle: "BoostR"
author: "Vincent Guillemot"
date: "Lundi 15 sept. 2014"
output: ioslides_presentation
runtime: shiny
---

# L'aléatoire

## Aléatoire {.build}

**aleatorius** : « qui concerne le jeu (de hasard) »

_Grandeur (ou variable) aléatoire._ "C'est une grandeur susceptible de prendre un certain nombre de valeurs à chacune desquelles est attachée une probabilité." (Birou 1966).

_Nombre aléatoire._ Nombre dont chacun des chiffres a été obtenu par tirage au sort.

_Erreur aléatoire._ Élément de l'erreur d'échantillonnage qui pourrait être réduit ou supprimé si l'on procédait à de très nombreux tirages.

_Fonction aléatoire._ Grandeur aléatoire dont la loi de probabilité varie en fonction du temps.

(http://www.cnrtl.fr)

## Evénements

--- | ---
Déterministe | Age, dé, l'intensité d'un courant électrique en fonction de la tension...
Aléatoire | Age, Météo, Poids, dé, taille des poissons pêchés...

<br>

> * Ensemble des valeurs prises : événement.
> * Degré de certitude d'apparition d'un événement : probabilité (comprise entre 0 et 1).
> * La probabilité de l'univers est de 1 !

## Probabilité {.smaller}

```{r, echo=FALSE, message=FALSE,results='hide'}
require(VennDiagram)
draw.pairwise.venn(100, 70, 30, c("A", "B"))
```


$$P(A \cup B) = P(A) + P(B) - P(A \cap B) \text{ et } P(A | B) = \frac{P(A \cap B)}{P(B)}$$

## Probabilité -- Distribution de probabilité

```{r densite, echo=FALSE}
layout(t(1:2))
plot(0:11, sapply(0:11, function(k) dbinom(k, size=10, prob=0.5) ), type="h", 
     lwd=5, col="steelblue", main="", xlab="Valeurs discrètes", ylab="Probabilité")
plot(dnorm, xlim=c(-3,3), lwd=5, col="steelblue", main="", xlab="Valeurs continues", ylab="Densité")
```

## Probabilité -- Fonction de répartition

```{r repartition, echo=FALSE}
layout(t(1:2))
plot(stepfun(0:11, c(0,sapply(0:11, function(k) pbinom(k, size=10, prob=0.5) ))), 
    lwd=5, col="steelblue", main="", xlab="Valeurs discrètes", ylab="Quantiles",
    verticals=F,pch=16)
plot(pnorm, xlim=c(-3,3), lwd=5, col="steelblue", main="", xlab="Valeurs continues", ylab="Quantiles")
```


## Types de mesures

- Mesure qualitative
     + nominale
     + ordinale
- Mesure quantitative
     + discrète
     + continue

--|--------------------------------|---
A | Catégorie socio-professionelle | ...
B | Un peu, beaucoup, ...          | ...
C | Age (années)                   | ...
D | Distance (?)                   | ...

# Lois discrètes usuelles


```{r source_discretes, echo=FALSE}
source('../package/bernoulli.R')
source('../package/binomiale.R')
source('../package/poisson.R')
```

## Bernoulli

```{r bernoulli, echo = FALSE}
bernoulli()
```

## Binomiale

```{r binomiale, echo = FALSE}
binomiale()
```

## Poisson

```{r poisson, echo = FALSE}
poisson()
```

# Lois continues usuelles

```{r source_continues, echo=FALSE}
source('../package/unif.R')
source('../package/gaussienne.R')
source('../package/chideux.R')
source('../package/student.R')
source('../package/fisher.R')
```

## Uniforme

```{r unif, echo = FALSE}
unif()
```

## Gaussienne

```{r gaussienne, echo = FALSE}
gaussienne()
```

## $\chi^2$

```{r chideux, echo = FALSE}
chideux()
```

## Fisher

```{r fisher, echo = FALSE}
fisher()
```

## Student

```{r student, echo = FALSE}
student()
```



