---
title: "Intervalles (de confiance)"
subtitle: "BoostR"
author: "Vincent Guillemot"
date: "Lundi 15 sept. 2014"
output: ioslides_presentation
runtime: shiny
---

## Variabilité

```{r variabilité, echo=FALSE, message=FALSE}
require(beeswarm)
set.seed(123)
X   <- data.frame(x=rnorm(200), y=rnorm(200), z=rnorm(200))
a <- X$x
b <- apply(X,1,max)
boxplot(data.frame(a,b), border = "orange", col=NA, width= c(0.5,0.5) , lwd=3)
grid()
beeswarm(data.frame(a,b), pch=16, col="steelblue", add=TRUE)
```

## Intervalles

* Intervalle inter-quartile : $$I_{\text{IQ}} = Q_{0.75} - Q_{0.25}.$$
* Etendue : $$\Delta = \max - \min.$$ 
* Quantile d'ordre $q$ (%) : l'intervalle $$]-\infty ;  Q_{q/100}]$$ contient $q$% des données.
* Comment calculer des intervalles sur des estimateurs ?

## Intervalles de confiance {.build}

* Nécessite certaines hypothèses sur la distribution des données.
* Permet d'encadrer une estimation ponctuelle.
* Dépend de la taille de l'échantillon $n$.

$$ \left[ \bar x - t_{1-\frac{\alpha}{2}} \frac{s}{\sqrt n} ; \bar x + t_{1-\frac{\alpha}{2}} \frac{s}{\sqrt n} \right]$$

```{r sqrt, echo=FALSE, message=FALSE, fig.height=3, fig.align='center'}
plot(2:30, 1/sqrt(2:30), type="b", col="steelblue", lwd=3, main= "", xlab="n", ylab=expression(1/sqrt(n)))
grid()
```

## Exemple classique : Intervalle de confiance sur la moyenne

# Exercice {.flexbox .vcenter}

<font size="9">
Calculer l'intervalle de confiance sur la moyenne de l'ensemble des tailles (en cm) de la classe.
</font> 

## Procédure

* Calculer la moyenne : `mean(x)`.
* Calculer l'écart-type : `sd(x)`.
* Calcul de l'intervalle de confiance $$\left[ \bar x - 1.96 \frac{s}{\sqrt n} ; \bar x + 1.96 \frac{s}{\sqrt n}\right].$$


