---
title: "Corrélation et modèles linéaires"
author: "Vincent Guillemot"
date: "Lundi 15 sept. 2014"
output: beamer_presentation
---

## Tests d'hypothèses : quelques remarques

De nombreux tests sont disponibles de base en R ! Parmi eux :
```{r, echo=TRUE, eval=F}
apropos("\\.test")
```

Quelques tests peuvent prendre comme argument des *formules* (qui contiennent un `~`).
```{r, results='hide'}
x <- c(1.1, 1.2, 0.9, 1.3, 
       3.4, 3.5, 3.3)

couleurs <- factor(c("bleu",  "bleu",  "bleu",  "bleu",
                    "rouge", "rouge", "rouge"))

x ~ couleurs
```


## Comparaison de deux échantillons

Les *formules* peuvent être utilisées pour la comparaison de moyennes :
```{r}
t.test( x ~ couleurs, var.equal=TRUE)
```


## Comparaison de deux échantillons

L'équivalent non paramétrique est le test de Wilcoxon-Mann-Whitney :
```{r}
wilcox.test( x ~ couleurs )
```


## Corrélation : Définition

Exemple : période de gestation (semaines) et le poids (ounces) de 200 nouveaux nés de Caroline du Nord.[^1]  

[^1]: http://www.math.hope.edu/swanson/statlabs/data.html


```{r, echo=F, results='asis'}
tab1 <- data.frame(Variable=c("Gest","Poids"), 
                   "Mesure1"=c(39,158), "Mesure2"=c(39,146), 
                   "Mesure3"=c(37,128), "Mesure4"=c(40,150) )
knitr::kable(tab1, "markdown")
```

```{r, echo=T}
lien <- "http://www.math.hope.edu/swanson/data/nc200.txt"
X1 <- read.table(lien, skip=6, header=T, na.strings = "*")
```

## Corrélation : calcul, intervalle de confiance et test

\tiny

```{r}
cor.test(X1$Weight, X1$Gestation)
```




## Cas particulier : les données appariées

Exemple : 

```{r, echo=F, results='asis'}
tab2 <- data.frame(Traitement=c("Placebo","Traitement"), 
                   "Mesure1"=c(2.5,0.8), "Mesure2"=c(2.1,1.9), 
                   "Mesure3"=c(3.4,2.0), "Mesure4"=c(1.8,1.5) )
knitr::kable(tab2, "markdown")
```

```{r}
X2 <- data.frame(traitement = c(2.5, 2.1, 3.4, 1.8), 
                 placebo    = c(0.8, 1.9, 2.0, 1.5))
```

Argument `paired=TRUE` !

## Rappel : représentation graphique

A gauche : `plot(X1)`, à droite, `plot(X2)`.


```{r, echo=F}
layout(t(1:2))
plot(X1)
plot(X2)
```


## Modèle linéaire

\tiny 

La fonction `lm` n'accepte que des formules : 
```{r}
modele <- lm(Gestation ~ Weight, data=X1)
```
```{r}
summary(modele)
```

## Remarque : lien entre corrélation et régression linéaire

\small

Attention aux données manquantes !
```{r}
cor(X1$Weight, X1$Gestation)
X1_sansNA <- na.omit(X1)
```


```{r}
coef(modele)
with(X1_sansNA, 
     cor(Weight, Gestation)*sd(Gestation)/sd(Weight))
```



## Modèle linéaire : utilisation sur un graphique

```{r}
modele <- lm(Gestation ~ Weight, data=X1)
plot(Gestation ~ Weight, data=X1)
abline(modele, col=2)
```



## Remarques sur la sélection de variables

La fonction `step` permet de mettre en oeuvre de la régression "pas à pas" (stepwise).

Le but : trouver le modèle contenant le plus d'information et le moins de variables.

