---
title: "Modèles linéaires"
author: "Vincent Guillemot"
date: "Mercredi 24 septembre  2014"
output: pdf_document
---

# Rappels : vecteurs, matrices, tableaux et listes

## Déclaration et indexation de vecteurs et de matrices

Déclarons tout d'abord un vecteur `a` contenant les entiers pairs de 2 à 20. Le tableau suivant présente quelques solutions qui permettent de générer un tel vecteur :

Solution 1         | Solution 2 | Solution 3
-------------------|------------|-----------------------
`seq(2, 20, by=2)` | `2*(1:10)` | `(1:20)[1:20 %% 2 ==0]`

Créons ensuite un *facteur ordonné* `b` à deux niveaux (`moins` et `plus` avec `moins` $<$ `plus`) : 
```{r}
b <- factor( rep(c("moins", "plus"), 10), ordered=TRUE )
```

1. Utilisez la fonction `table` pour vérifier que l'on a bien 10 `moins` et 10 `plus`. 
2. Représentez graphiquement le résultat de `table` avec la fonction `barplot`.

> Attention (rappel) ! L'ordre qui est utilisé lors de la création de tels facteurs est l'ordre alphabétique. Par exemple le facteur ordonné `factor(c("moins", "plus", "entre les deux"), ordered=TRUE)` n'est pas dans le bon ordre par défaut. Il faut utiliser l'argument `levels` pour contraindre l'ordre entre les différents niveaux.

3. Comparez le résultat des deux commandes suivantes : `b[a]` et `b[b=="plus"]`. Est-ce que c'est normal ? On remarque que le résultat est un facteur, mais qu'il comporte des modalités inutiles ! Utilisez la fonction `droplevels` sur l'un des deux résultats précédents pour éliminer les facteurs superflus.

Travaillons maintenant sur une matrice carrée `A` ($4 \times 4$) contenant les entiers de 1 à 16 arrangés en lignes :
```{r}
A <- matrix(1:16, 4, 4, byrow = TRUE)
```

1. Extrayez la première ligne et la première colonne de cette matrice.
2. Extrayez la matrice $2 \times 2$ qui se trouve au centre des `A` et qui contient les valeurs 6, 7, 10 et 11.

### Proposition de solution

```{r}
a <- seq(2, 20, by=2)
b <- factor( rep(c("moins", "plus"), 10), ordered=TRUE )
table(b)
barplot(table(b), col="steelblue")
b[a]
b[b=="plus"]
droplevels(b[a])
A <- matrix(1:16, 4, 4, byrow = TRUE)
A[1,]
A[,1]
A[2:3, 2:3]
```

## Déclaration et indexation de tableaux et de listes

Nous nous baserons pour cet exercice sur un exemple directement inspiré des modèles linéaires. On considère le modèle linéaire suivant : on a deux mesures $x$ et $y$, et un modèle qui les lie \[y  = 2 x + \epsilon.\]  $\epsilon$ est un terme de bruit, que nous allons considérer pour cet exemple gaussien, de moyenne nulle et d'écart-type unitaire.

Ce modèle ne fait pas spécialement d'hypothèses sur les distributions sous-jacentes (celles à l'origine des échantillons $x$ et $y$). On peut décider, pour cet exemple, de concrétiser un peu et de se dire que $x$ est une mesure de la "taille" d'individus (comprise uniformément entre 150 et 200 cm) et que $y$ est une mesure du poids de ces même individus. Sans bruit, le poids d'un individu est donc calculé en multipliant sa taille par 2.

1. Générez un échantillon de taille 100 pour $x$ à l'aide de la fonction `runif`. Attention, pour respecter la philosophie de l'exemple, il faut spécifier les bornes `min` et `max`.
2. Générez le bruit dans une variable `epsilon` avec la fonction `rnorm`.
3. Générez $y$ en respectant le modèle spécifié ci-dessus.
4. Placez $x$ et $y$ dans un objet de classe `data.frame`, appelé `B`, avec la commande suivante : `B <- data.frame(x=x, y=y)`.

Pour représenter graphiquement notre expérience, nous pouvons utiliser un "biplot" :
```{r, eval=FALSE}
plot(B, xlab="Taille (cm)", ylab="Poids (kg)")
```

Avec des *formules*, on peut reproduire le même graphique. Ce concept de formule est très utile en R. Il faut bien faire attention à la syntaxe : pour pouvoir interpréter une formule, R doit pouvoir interpréter chacun des termes. Le premier terme à gauche du signe ~ représente l'axe des ordonnées (vertical), ou encore la variable à expliquer (qui s'appelle très souvent, par convention, $y$). A gauche du signe ~, se trouve le reste du modèle, et donc l'ensemble des variables explicatives (ici, il n'y en a qu'une, $x$). Pour un graphe, il ne peut y avoir qu'une variable explicative, qui représente l'axe des abscisses (horizontal). 

> Moyen mnémotechnique pour se souvenir du sens du signe ~ : quand vous lisez une formule, remplacez "~" par "en fonction de". Ainsi, "y~x" devient "y en *fonction de* x".

Voici deux exemples de commandes qui permettent de reproduire le graphe de *$y$ en fonction de $x$* :
```{r, eval=FALSE}
plot(B$y~B$x, xlab="Taille (cm)", ylab="Poids (kg)")
plot(y~x, data=B, xlab="Taille (cm)", ylab="Poids (kg)")
```

Pour la première commande, R sait ce que vaut chaque terme de la formule `B$y~B$x` : `B$y` existe bien, il s'agit de la colonne `y` qui se trouve dans `B` ; de même pour `B$x`. En revanche, pour la deuxième expression, R ne peut pas savoir qu'il s'agit des variables `x` et `y` contenues dans `B` qu'il faut lire au moment d'interpréter la formule `y~x`. Il faut donc lui préciser grâce à l'argument `data=B`.

5. Stockez le résultat de la commande `cor.test(B$x, B$y)` dans la variable `res.test`. `res.test` est une liste ! Vérifiez le avec la fonction `mode` ! Attention, la commande `class(res.test)` donnera un résultat différent.
6. Quels sont les différents éléments qui composent cette liste ? Utilisez la fonction `names`. Récupérez dans cette liste l'intervalle de confiance (`conf.int`) de la corrélation.

### Proposition de solution

```{r}
x <- runif(100, 150, 200)
epsilon <- rnorm(100)
y <- 2*x + epsilon
B <- data.frame(x=x, y=y)
plot(B, xlab="Taille (cm)", ylab="Poids (kg)")

res.test <- cor.test(B$x, B$y)
c(mode(res.test), class(res.test))
names(res.test)

res.test$conf.int
```

### La régression simple

1. Importer dans une variable nommée `X` le jeu de donné nommé `appart.csv`. *Indice : `read.csv`*.
2. Tracer le graphe bivarié de la surface sur le prix. Que constate-t-on ? *Indice : `plot`*. 
3. Construire un modèle linéaire reliant le prix à la surface. *Indice : `lm`*.
4. Ajouter au graphe bivarié construit à la question 1, la droite de régression résultant du modèle de la question 2. *Indice : `abline`*.
5. Donner les valeurs prédites par le modèle pour chacune des observations. *Indice : `predict`*.
6. Observer les résidus. *Indice : `...$residuals`*.

#### Proposition de correction.

On peut construire `X` en utilisant la fonction `read.csv` :
```{r}
X <- read.csv("appart.csv")
```

Obtenir le plot bivarié s'obtient très rapidement avec la fonction `plot` :
```{r}
plot(X)
```

On constate qu'il y a un lien fort, comme on pouvait s'y attendre, entre la surface et le prix d'un appartement.
En ajoutant le modèle linéaire au graphe, on se rend compte qu'il modélise très bien le lien entre les deux variables.
```{r}
plot(surface~prix, data=X, pch=16)
abline(lm(surface~prix, data=X), col=2)
grid()
```

La prédiction de la surface se fait avec la fonction `predict`. Il est important de réaliser que cette fonction peut s'utiliser sur de nouvelles données ! On peut donc prédire, avec le modèle construit, la surface d'un appartement quand on connaît son prix. 
```{r, eval=F}
res.lm <- lm(surface~prix, data=X)
predict(res.lm, data=X)
```

Enfin, les résidus sont calculés en même temps que le modèle. On peut y accéder avec la commande suivante (quand le modèle a été attribué à une variable s'appelant `res.lm`) :
```{r, eval=FALSE}
res.lm$residuals
```


### La régression multiple et la sélection de variables

Reprenons l'exemple précédent et rajoutons deux variables qui n'ont absolument rien à voir avec le prix et la surface des appartements : une première variable `z1` constituée aléatoirement de 0 et de 1 et une deuxième variable `z2` constituée de valeurs aléatoires réparties uniformément entre 0 et 1.

```{r}
n <- nrow(X)
X$z1 <- sample(0:1, n, replace=TRUE)
X$z2 <- runif(n)
```

Observons maintenant le résultat de l'ajustement d'un modèle linéaire multiple (c'est à dire contenant plus d'une variable) :
```{r}
summary(lm(surface ~ prix + z1 + z2, data=X))
```

On remarque que les coefficients associés aux variables $z1$ et $z2$ ont des valeurs qui ne semblent pas proches de 0, et pourtant leur significativité dans le modèle est faible ! Il est donc important de toujours utiliser la fonction `summary` pour mettre en perspective les valeurs des coefficients.

Enfin, il est possible d'utiliser la fonction `step` pour sélectionner le modèle permettant le mieux de décrire les relations entre les différentes variables :
```{r}
step(lm(surface ~ prix + z1 + z2, data=X))
```

Pour cet exemple très simple, les variables `z1` et `z2` ont été éliminées du modèle initial, et on a convergé vers un modèle du type `surface ~ prix`. Il faut faire attention au fait que la méthode utilisée est très sensible : le résultat dépend du nombre de variables, du nombre d'individus, et pose des hypothèses fortes sur la nature statistique des données.

Par exemple, reprenons l'exemple précédent après avoir rajouté 10 variables aléatoire sans rapport avec le prix ou la surface au jeu de données `X`. *(à faire en exercice)*
