---
title: "Modèles linéaires"
author: "Vincent Guillemot"
date: "Mercredi 24 septembre  2014"
output: beamer_presentation
---

# Tests d'hypothèses : quelques remarques

## Préliminaires

\small

De nombreux tests sont disponibles de base en R ! Parmi eux :
```{r, echo=TRUE, eval=FALSE}
apropos("\\.test")
```

Quelques tests peuvent prendre comme argument des *formules* (qui contiennent un `~`).
```{r, results='hide'}
x <- c(1.1, 1.2, 0.9, 1.3,
       3.4, 3.5, 3.3)

couleurs <- factor(c("bleu",  "bleu",  "bleu",  "bleu",
                    "rouge", "rouge", "rouge"))

x ~ couleurs
```

## Comparaison de deux échantillons

Les *formules* peuvent être utilisées pour la comparison de moyennes :
```{r}
t.test( x ~ couleurs, var.equal=TRUE)
```

----------------------

L'équivalent non paramétrique est le test de Wilcoxon-Mann-Whitney :
```{r}
wilcox.test( x ~ couleurs )
```

# Corrélation

## Définition

> Exemple : période de gestation (semaines) et le poids (ounces) de 200 nouveaux nés de Caroline du Nord.[^1]  

[^1]: http://www.math.hope.edu/swanson/statlabs/data.html


      | Mesure 1 | Mesure 2 | Mesure 3 | Mesure 4 
---------------------------------------------------
Gest. |   39     |   39     |    37    |    40    
Poids |   158    |   146    |    128   |    150   


```{r, echo=F}
lien <- "http://www.math.hope.edu/swanson/data/nc200.txt"
X1 <- read.table(lien, skip=6, header=T, na.strings = "*")
```



## Cas particulier : les données appariées

> Exemple : 

Traitement | Mesure 1 | Mesure 2 | Mesure 3 | Mesure 4
------------------------------------------------------
Placebo    |   2.5    |   2.1    |    3.4   |    1.8
Traitement |   0.8    |   1.9    |    2.0   |    1.5

```{r}
X2 <- data.frame(traitement = c(2.5, 2.1, 3.4, 1.8), 
                placebo    = c(0.8, 1.9, 2.0, 1.5))
```


## Rappel : représentation graphique

```{r, eval=FALSE}
plot(X1)
```


```{r, echo=F}
layout(t(1:2))
plot(X1)
plot(X2)
```


# Modèle linéaire


# Remarques sur la sélection de variables